最高法院刑事判決　　　　　　九十六年度台上字第二四０三號
上　訴　人　甲○○
選任辯護人　陳嘉銘律師
上列上訴人因殺人案件，不服台灣高等法院高雄分院中華民國九
十六年一月二十五日第二審更審判決（九十五年度上更(一)字第二
二九號，起訴案號：台灣高雄地方法院檢察署九十二年度偵字第
一五七五一號），提起上訴，本院判決如下：
    主  文
原判決撤銷，發回台灣高等法院高雄分院。
    理  由
本件原判決認定上訴人甲○○犯有原判決事實欄一所示罪行，因
而撤銷第一審諭知無罪之判決，改判論上訴人以殺人罪，處有期
徒刑拾伍年；固非無見。
惟查：(一)、有罪之判決書應記載事實，所謂事實不僅指犯罪之行
為而言，即犯罪之時、日、處所、動機、目的、手段、結果等與
論罪科刑有關之事項，亦應依法認定予以明確之記載，始足為適
用法律之依據。又有罪判決書之事實一欄，為適用法令之準據，
法院應將與論罪科刑有關之事實，翔實記載，然後於理由內逐一
說明其憑以認定之證據，並使事實認定與理由說明，互相適合，
方為合法。原判決於事實欄僅籠統記載：「（案發）當時天色已
晚，被害人劉修廷又坐在車內，視線不良，甲○○誤以為坐在車
內之劉修廷係林正良，而以其隨身攜帶之美國COLT廠製口徑 9mm
制式九○手槍一支，朝該車右前座連開五槍，射擊車內之劉修廷
，致劉修廷身中五槍，經蘇言在送至台南市國立成功大學附設醫
院急救不治死亡。」等情（見原判決正本第三頁第三至八行）。
惟就劉修廷槍傷情形如何？何時死亡？原判決並未依據卷內（相
驗卷等）資料明白認定，在事實欄詳細記載，以為適用法律之依
據，致其於理由內就被害人之死亡原因及上訴人如何有殺人犯意
之論述，失其依據，其認定事實不明，致本院無從為適用法律當
否之判斷，自屬違法。(二)、刑事有罪判決理由內所應記載認定犯
罪事實所憑之證據，不僅指實施犯罪行為之證據而言，即構成犯
罪原因事實之證據，亦應詳為記載，否則仍有理由不備之違法。
又有罪判決書之事實認定，為適用法令之準據，法院應將與論罪
科刑有關之事項，翔實記載，然後於理由內逐一說明其憑以認定
之證據，並使事實認定與理由說明，互相適合，方為合法。倘若
事實認定與理由說明，不相一致，或事實、理由欄內之記載，前
後齟齬，按諸刑事訴訟法第三百七十九條第十四款後段規定，均
屬判決理由矛盾之當然違背法令。原判決事實欄認定：「案發當
時天色已晚，且劉修廷又坐在車內，視線不良，甲○○誤以為坐
在車內之劉修廷係林正良，而以其隨身攜帶之美國COLT廠製口徑
9mm 制式九○手槍一支，朝該車右前座連開五槍，射擊車內之劉
修廷，致劉修廷身中五槍，經蘇言在送至台南市國立成功大學附
設醫院急救不治死亡。王啟賢則駕駛其妹王玉秀（另經檢察官為
不起訴處分）所有VJ-9337 號自用小客車在旁等候。甲○○開槍
後隨即逃逸，並由王啟賢將槍枝保管，其後再向王啟賢取回，藏
於其所有高雄縣湖內鄉○○路○段四十號特強檀香木行。」等情
。但此部分所指王啟賢駕駛其妹王玉秀所有VJ-9337 號自用小客
車在旁等候及甲○○開槍後逃逸，而由王啟賢將槍枝保管等事實
，業經台灣高雄地方法院檢察署檢察官，於九十一年四月三十日
，以九十年度偵字第二○六四八號案對王啟賢處分不起訴確定（
見該偵卷第一二三至一二六頁）；原判決復為該部分事實之認定
，卻未於理由內說明其憑據及再行認定之理由，亦有認定事實不
憑證據之違背法令。(三)、判決不適用法則或適用不當者，為違背
法令，刑事訴訟法第三百七十八條定有明文。原判決另以公訴意
旨略稱：甲○○誤以為在車內之劉修廷係林正良，而以槍枝連開
五槍射擊車內之劉修廷，致劉修廷死亡，王啟賢則駕駛其妹王玉
秀所有VJ-9337 號自用小客車在旁接應，甲○○隨即逃逸，並由
王啟賢將槍枝保管，再藏於高雄縣湖內鄉○○路○段四十號甲○
○所開設之「特強檀香木行」。嗣於九十年十月四日由上訴人帶
同警方至上址樓梯間之磅秤中，查獲上開作案用美製COLT制式手
槍一把（槍號：308888）、彈匣一個、子彈十七顆、已擊發之空
彈殼一個等物；因認上訴人就此部分涉犯槍砲彈藥刀械管制條例
第七條第四項未經許可，持有手槍罪（漏引同條例第十二條第四
項未經許可，持有子彈罪，兩罪應為想像競合犯關係）；復認與
所犯刑法第二百七十一條第一項之殺人罪間，有行為時即九十五
年七月一日修正施行前之刑法第五十五條牽連犯關係，應從一重
處斷云云。原審調查證據之結果，則認上訴人被訴槍砲彈藥刀械
管制條例第七條第四項未經許可，持有手槍罪（原判決亦漏引同
條例第十二條第四項），核與上訴人所犯另案（即台灣高雄地方
法院檢察署九十年度偵字第九○一九、一○七九六號、台灣高雄
地方法院九十年度重訴字第六六號、原審法院九十二年度上更(一)
字第五二號、本院九十二年度台上字第五二四七號）未經許可，
持有手槍及未經許可，持有子彈罪（兩罪為想像競合犯關係，從
一重之未經許可，持有手槍罪處斷），有想像競合犯之裁判上一
罪關係（按原判決認同時持有，應係事實上之一罪），為另案判
決之既判力所及，乃就上訴人本件被訴未經許可，持有手槍部分
，不另為免訴之諭知（見原判決正本第十九頁末第六行至第二一
頁第十八行）。但前案判決認定上訴人持有槍、彈之起始日為八
十八年十二月十八日（見附本院卷之原審法院九十二年度上更(一)
字第五二號判決影本第二頁），而原判決就上訴人持有本件槍、
彈之起始日並未明白認定（見原判決正本第一至三頁），事實之
認定已彼此不一；又原判決係認定上訴人早已非法持有槍、彈後
另起意犯殺人罪（見原判決正本第二頁第十一至二十行），既認
上訴人兩罪犯意各別，則上訴人持有本件槍、彈，設使成立犯罪
，自應與殺人罪分論併罰；但原判決認本件未經許可，持有手槍
部分，為上述之前案既判力所及，縱屬正確無訛，亦應另為免訴
之判決，其事實之認定始稱一貫；乃原判決一方面認未經許可，
持有手槍與殺人罪二部分，係犯意各別，另方面又謂未經許可，
持有手槍與殺人罪部分，有牽連犯之裁判上一罪關係，而就未經
許可，持有手槍部分不另為免訴之諭知，理由前後矛盾，法則之
適用，非無違誤。以上或為上訴意旨所指摘，或為本院得依職權
調查之事項，應認仍有撤銷原判決發回更審之原因。至原判決不
另為免訴之諭知部分，依公訴意旨認與前開發回部分有行為時牽
連犯之裁判上一罪關係，依審判不可分原則，應併予發回，附此
敘明。
據上論結，應依刑事訴訟法第三百九十七條、第四百零一條，判
決如主文。
中　　華　　民　　國　九十六　年　　五　　月　　三　　日
                      最高法院刑事第十一庭
                          審判長法官  林　永　茂
                                法官  洪　文　章
                                法官  蘇　振　堂
                                法官  蕭　仰　歸
                                法官  何　菁　莪
      本件正本證明與原本無異
                                      書  記  官
中　　華　　民　　國　九十六　年　　五　　月　　九　　日
                                                      Ｅ
